臺灣基隆地方法院基隆簡易庭民事判決
原　　　告　潘瑞傳
被　　　告　黃文昌
　　　　　　黃吳秋霞
　　　　　　張永源
上　一　人
訴訟代理人　張弘杰
被　　　告　吳春梅
　　　　　　陳麗雯
　　　　　　張凱惠
上　一　人
訴訟代理人　張耿順
　　　　　　施尹泰
被　　　告　蔡惠如
　　　　　　謝佳欣
　　　　　　許張玉子
上　一　人
訴訟代理人　許展飛
被　　　告　張建聖
　　　　　　黃麗華
　　　　　　詹永洋
　　　　　　楊少柏
　　　　　　張鼎晟
上　一　人
訴訟代理人　嚴寶麗
被　　　告　劉季芳
　　　　　　　　　　　（現應受送達之處所不明）
訴訟代理人　劉蔡金葉
被　　　告　葉淑惠
　　　　　　張沛軒
上　一　人
訴訟代理人　嚴靜美
被　　　告　葉玉蕙
訴訟代理人　葉林錦
被　　　告　陳志銘
上列當事人間請求返還不當得利事件，本院於民國100年7月5日
言詞辯論終結，判決如下：
    主  文
原告之訴駁回。
訴訟費用由原告負擔。
    事實及理由
一、原告起訴主張：原告所有基隆市○○區○○段6172建號即門
    牌號碼基隆市七堵區○○○路13號1樓東固大樓1樓（下稱系
    爭建物）之騎樓，遭東固大樓區分所有建物公共電梯間無權
    占用面積1. 22 平方公尺（下稱系爭地上物），而被告為系
    爭大樓之區分所有權人，原告前向本院提起拆除地上物之訴
    訟，經雙方調解成立，於民國98年12月15日成立98年度基簡
    調字第227號調解筆錄，被告同意於99年3月15日拆除系爭地
    上物。系爭地上物無權占用原告所有系爭建物騎樓部分，被
    告因而獲有相當租金之利益，爰依民法第179 條之規定請求
    返還之，以該地段攤位每月租金之1/4即新臺幣（下同）5,0
    00元計算，回溯5年（即94年3月15日起至99年3月15日止）
    之相當租金之不當得利為30萬元，故被告等人每人應給付原
    告13,636元等語。並聲明：被告應各給付原告13,636元，及
    自起訴狀繕本送達翌日起至清償日止，按年息5%計算之利息
    。
二、被告對於原告主張系爭地上物無權占用原告所有系爭建物騎
    樓面積1.22平方公尺及系爭地上物已於99年3月15 日拆除等
    情均不爭執，亦均請求判決駁回原告之訴，並分別答辯略以
    ：
  (一)被告黃文昌：渠係於95年3月13日購買系爭大樓2樓，故若有
    不當得利之情，渠無權占用時間亦只有4年。
  (二)被告陳麗雯：原告提出之系爭建物買賣契約書，是否記載原
    告於買受之初與建商達成系爭大樓一樓門廳與系爭建物牆面
    擴建之事實，若原告於購買當時已知情，則為默然同意，何
    以再追償5 年之不當得利。又系爭地上物占用原告所有系爭
    建物之部分，係系爭大樓興建之初即為如此，被告係於不知
    情之情況下使用，於原告提起訴訟後，被告即已拆除系爭地
    上物，並不構成不當得利。退步言之，縱認被告有獲得相當
    租金之利益應予返還，亦應以系爭建物之申報地價（即9,84
    0元）為計算始為適當。
  (三)被告張凱惠：渠係於93年間始登記為系爭大樓7 樓之所有權
    人，然渠僅係登記名義人，實際居住使用者係渠父親張耿順
    ，若有不當得利之情亦應認係渠父親張耿順。
  (四)被告張建聖：渠係於92年12月入住系爭大樓11樓，應以系爭
    大樓之公告現值計算相當租金之不當得利始為適當。
  (五)被告黃麗華：渠係於90年間購買系爭大樓12樓，應以系爭大
    樓之公告現值計算相當租金之不當得利始為適當。
  (六)被告詹永洋：渠係於87年8 月購買系爭大樓4樓之1，應以系
    爭大樓之公告現值計算相當租金之不當得利始為適當。
  (七)被告楊少柏：渠係於91年9 月購買系爭大樓5樓之1，應以系
    爭大樓之公告現值計算相當租金之不當得利始為適當。
  (八)被告張鼎晟：渠係於98年1 月16日購買系爭大樓6樓之1，目
    前出租他人使用中。
  (九)被告張沛軒：渠係於97年5月23日購買系爭大樓9樓之1。
  (十)被告葉玉蕙：渠係於93年7月10購買系爭大樓10樓之1。
  (十一)被告陳志銘：渠係於91年間購買系爭大樓11樓之1，至今仍
    未入住過，根本無不當得利之情。
  (十二)被告葉淑惠：渠係於93年9月間入住系爭大樓8樓之1。
三、得心證之理由：
  (一)兩造對於原告所有系爭建物騎樓遭被告區分所有建物之公共
    電梯間即系爭地上物無權占用面積1.22平方公尺，原告前向
    本院提起拆除地上物之訴訟，經雙方調解成立，於98年12月
    15日成立98年度基簡調字第227號調解筆錄及被告已於99年3
    月15日拆除所占用之部分等情均無爭執，並有原告提出之系
    爭建物所有權狀、土地複丈成果圖及本院98年度基簡調字第
    227 號拆除地上物事件調解筆錄在卷可稽，並經本院依職權
    調閱本院98年度基簡調字第227號民事卷宗查核屬實，此部
    分之事實自堪信為真實，而得為本件判斷之基礎。
  (二)本件兩造之爭點在於：原告主張系爭區分所有建物公共電梯
    間無權占用渠所有系爭建物騎樓1.22平方公尺，致渠無法利
    用，受有損害，被告則因此可獲有相當於租金之利益，故應
    返還其所受利益。被告等則以前開情詞置辯，故本件應詳予
    審究者，即被告依兩造間之調解筆錄所拆除之系爭地上物之
    設置，是否造成原告受有相當於租金之損害及被告受有相當
    於租金之利益？
  (三)按「無法律上原因而受利益，致他人受損害者，應返還其利
    益。雖有法律上原因，而其後已不存在者，亦同」，民法第
    179 條定有明文，是主張不當得利之要件，須以該當事人確
    實受有利益，且該等利益並無法律上原因，並致他人受有損
    害。而依不當得利之法則請求無權占有他人土地之人返還不
    當得利，固得以其可能獲得相當於租金之利益為社會通常觀
    念，並以該利益推估其所受利益（最高法院61年台上字第16
    998 號判例意旨可資參照），惟仍須以無權占有他人土地，
    致他人受有損害為前提。是倘對於他人之土地未有現實實力
    之管領，或使用他人土地，惟並未「致」他人受有損害，則
    亦不該當不當得利之要件。又依司法院釋字第564 號解釋理
    由書略以：「．．．騎樓通道建造係為供公眾通行之用者，
    所有人雖不因此完全喪失管理、使用、收益、處分之權能，
    但其利用行為原則上不得有礙於通行，道路交通管理處罰條
    例第3條第1款即本此而將騎樓納入道路管制措施之適用範圍
    。．．．」，故人民之財產權應予保障，憲法第15條設有明
    文。惟基於增進公共利益之必要，對人民依法取得之土地所
    有權，國家並非不得以法律為合理之限制。而「騎樓」乃「
    道路」之一，其使用依法受有相關之限制（參見道路交通管
    理處罰條例第82條至第84條）；其在公寓大廈（東固大樓即
    為公寓大廈管理條例所指之公寓大廈），則為公寓大廈之「
    共用部分」（而非原告之「專有部分」），尤應受公寓大廈
    管理條例相關規定之限制，此不但為法律所明定，亦為大眾
    所熟知（原告亦知之甚詳）。原告購買系爭建物時，既已知
    其得使用之合法面積，餘均為應供大眾使用之「騎樓」或為
    公寓大廈之「共用部分」，渠不得私自據為己用，乃屬當然
    。尤其系爭地上物之設置乃東固大樓建造之初即有之原本設
    計，根本未經任何人（包括被告）變更設置，自始存在至今
    ，原告並未因此受有任何損害，是依前揭說明，根本不符民
    法第179 條規定之要件。從而，原告依不當得利之法律關係
    ，請求被告分別給付渠13,636元及自起訴狀繕本送達被告之
    翌日起至清償日止按年息5%計算之利息，為無理由，應予駁
    回。
四、本件事證已臻明確，兩造其餘主張、陳述暨所提之證據，經
    審酌均與本院前揭判斷不生影響，爰不一一詳予論述，附此
    敘明。
五、據上論結，原告之訴為無理由，依民事訴訟法第78條，判決
    如主文。
中    華    民    國   100    年    7     月    19    日
                  基隆簡易庭法  官  林淑鳳
以上正本係照原本作成。
對於本件判決如有不服，應於收受送達後20日內向本院提出上訴
書狀，上訴於本院合議庭，並按他造當事人之人數附具繕本。
如委任律師提起上訴者，應一併繳納上訴審裁判費。
中    華    民    國   100    年    7     月    19    日
                            書記官  王鵬勝